---
title: "Modele efektów mieszanych - cz. 2"
output: html_document
---

```{r setup, include=FALSE}
knitr::opts_chunk$set(echo = TRUE)
library(lme4)
library(readr)
library(dplyr)
library(tidyr)
library(stringr)
library(ggplot2)
```

## Przykład: Osiągnięcia graczy NBA

Dane pochodzą ze strony https://www.kaggle.com/datasets/vivovinco/20222023-nba-player-stats-regular
oryginalnie z https://www.basketball-reference.com/leagues/NBA_2023_per_game.html.
Są to dane z sezonu zasadniczego 2022/23.

```{r}
nba_df <- read_delim("nba-players-2022-3.csv", delim = ";")
head(nba_df)
```

### Uporządkowanie danych

Pozbywamy się wartości niedostępnych

```{r}
nba_df <- nba_df |> drop_na()
```

Niektórzy gracze występowali na 2 pozycjach

```{r}
nba_df |>  
  select(Rk, Player, Pos, Tm) |> 
  filter(str_detect(Pos, "-"))
```

Przypisujemy im pierwszą pozycję i przekształcamy (dopiero teraz) kolumnę `Pos`
na czynnik

```{r}
nba_df <- 
  nba_df |> 
  mutate(Pos = as.factor(str_match(Pos, "^\\w+")))
table(nba_df$Pos)
```

Niektórzy gracze w ciągu sezonu zmieniali klub

```{r}
transfered_df <- 
  nba_df |> 
  select(Rk, Tm) |> 
  group_by(Rk) |> 
  summarise(NClubs = n()) |> 
  filter(NClubs > 1)

transfered_df
```

Dla nich pozostawiamy tylko wyniki sumaryczne (`TM = "TOT"`)

```{r}
nba_df <-
  nba_df |> 
  filter(!(Rk %in% transfered_df$Rk) | Tm == "TOT")
nba_df
```

Estymata MLE skuteczności na poszczególnych pozycjach

```{r}
nba_df |>  
  group_by(Pos) |> 
  summarise(Acc = sum(FT) / sum(FTA))
```

Estymata MLE skuteczności ogólnej

```{r}
nba_df |>  
  summarise(TotalAcc = sum(FT) / sum(FTA))
```

### Analiza skuteczności wykonywania rzutów wolnych

Wizualna analiza zależności skuteczności od pozycji

```{r}
nba_df |> 
  ggplot(aes(x = Pos, y = `FT%`)) +
  geom_boxplot()
```

Wizualna analiza zależności skuteczności wykonywania rzutów wolnych od średniej
liczby punktów zdobytych w meczu.

```{r}
nba_df |> 
  ggplot(aes(x = PTS / G, y = `FT%`)) +
  geom_point(aes(color = Pos))
```

```{r}
nba_df |> 
  ggplot(aes(x = PTS / G, y = `FT%`)) +
  geom_point(aes(color = Pos)) +
  facet_wrap(~Pos)
```

Wyjściowo używamy modelu RI w wersji GLMM (Generalized Linear Mixed Model)
z **trzema** poziomami:

1. poziom pojedynczego rzutu wolnego ($i$, trafiony/nie trafiony),

2. poziom gracza ($p$),

3. poziom pozycji ($pos$).

Przy tym poziomy są kolejno zagnieżdżone.

Jeśli przez $Z$ oznaczymy zmienną reprezentującą wynik pojedynczego rzutu, to
równania modelu wyjściowego mają więc postać ($h$ to **funkcja logistyczna**)
$$
\begin{aligned}
  Z_{i | p | pos} & \sim Bern(h(b_{p | pos})), & & \\
  b_{p | pos} & = b_{pos} + u_{p|pos}, &u_{p|pos} & \sim N(0, \sigma_{p|pos}),\\
  b_{pos} & = \beta_0 + v_{pos}, & v_{pos} & \sim N(0, \sigma_{pos}).
\end{aligned}
$$

Jednak w danych poziom 1 występuje w postaci **zagregowanej**. W naszych
równaniach wygląda to następująco:
$$
\begin{aligned}
  FT_{p | pos} & \sim Binom(FTA_{p | pos}, h(b_{p | pos})), & & \\
  b_{p | pos} & = b_{pos} + u_{p|pos}, &u_{p|pos} & \sim N(0, \sigma_{p|pos}),\\
  b_{pos} & = \beta_0 + v_{pos}, & v_{pos} & \sim N(0, \sigma_{pos}).
\end{aligned}
$$

Łącząc powyższe równania otrzymujemy
$$
  FT_{p | pos} \sim 
  Binom \left(
  FTA_{p | pos},
  h \left(  \beta_0 + v_{pos} + u_{p | pos} \right)
  \right),
$$
przy czym:

- efektem stałym jest $\beta_0$,

- efektami losowymi są: $v_{pos}$ i $u_{p | pos}$.

Model ten należy do kategorii GLMM (Generalized Linear Mixed Model). W `R`
dopasowuje się go następująco:

- używamy funkcji `glmer()` (a nie `lmer()`),

- deklarowana zmienna odpowiedzi w naszej sytuacji to macierz dwukolumnowa,
w której pierwsza kolumna zawiera liczbę trafień, a druga liczbę rzutów
niecelnych,

- efektami stałymi i losowymi są tylko wyrazy wolne, ale efekty losowe działają
na 2 poziomach - pozycji (`Pos`) i gracza - przy czym instancje poziomu gracza są
zagnieżdżone w instancjach poziomu pozycji (`Player:Pos`),

- używamy rodziny rozkładów dwumianowych (`binomial`).

```{r}
nba_fit <- glmer()
summary(nba_fit)
```

Efekt stały: średnia skuteczność

```{r}
fe <- fixef(nba_fit)
fes <- c(fe, plogis(fe))
names(fes)[2] <- "FT_Acc"
fes
```

To samo można uzyskać również przy pomocy funkcji `predict()`, ale trzeba
odpowiednio wybrać efekty losowe, względem których się warunkuje
(parametr `re.form`). W tym przypadku nie uwzględniamy żadnych efektów
losowych.

```{r}
predict(nba_fit, data.frame(NA), re.form = NA, type = "response")
```

Efekty losowe poziomu 3: średnia skuteczność na poszczególnych pozycjach

```{r}
ranef(nba_fit)$Pos |> 
  mutate(FT_Acc = plogis(`(Intercept)` + fe))
```

Ponownie, to samo można uzyskać przy pomocy funkcji `predict()`.

```{r}
predict(nba_fit, nba_df |> distinct(Pos) |> arrange(Pos), re.form = ~(1 | Pos), type = "response")
```

Zestawienie estymat MLE z estymatami modelu GLMM.

```{r}
nba_df |> 
  group_by(Pos) |> 
  summarise(FT_Acc_MLE = sum(FT) / sum(FTA)) |> 
  mutate(FT_Acc_GLMM = predict(nba_fit, data.frame(Pos = Pos), re.form = ~(1 | Pos), type = "response")) 
```

```{r}
nba_df |> 
  ggplot(aes(x = PTS / G, y = `FT%`)) +
  geom_point(aes(color = Pos)) +
  geom_hline(
    aes(
      yintercept = predict(nba_fit, data.frame(Pos = Pos), re.form = ~(1 | Pos), type = "response"),
      color = Pos)
    ) +
  facet_wrap(~Pos)
```

Predykcja osiągnięć dla wybranych graczy. Proszę zwrócić uwagę na różnicę
między skutecznością faktyczną a przewidywaną i jej odniesienie do
średniej przewidywanej skuteczności dla pozycji.

```{r}
player_rks <- c(2, 143, 488, 101, 137, 348, 164, 397, 58, 335, 24, 149)
nba_df |> 
  filter(Rk %in% player_rks) |> 
  mutate(Predicted = predict(nba_fit, data.frame(Player = Player, Pos = Pos), type = "response")) |> 
  mutate(PosPredicted = predict(nba_fit, data.frame(Pos = Pos), re.form = ~(1 | Pos), type = "response")) |> 
  select(Rk, Player, Pos, Predicted, `FT%`, FT, FTA, PosPredicted) |> 
  arrange(Pos)
```

### Zadanie

Porównaj model RI z następującymi modelami GLMM:

- uproszczonym modelem RI z efektem losowym tylko na poziomie 3 (pozycji);

- modelem z drugim efektem stałym - średnią liczbą punktów zdobytych w meczu -
i losowymi wyrazami wolnymi jak w modelu wyjściowym;

- modelem z dwoma efektam stałymi jak wyżej i z dodanym efektem losowym - średnią
punktów na mecz - na poziomie pozycji; łącznie ma tu być 2 efekty stałe
i 3 efekty losowe.

**Uwaga**. W modelach uwzględniających średnią liczbę punktów na mecz warto tę
ostatnią wielkość przeskalować (ustandaryzować).
