---
title: "Modele efektów mieszanych"
output: html_document
---

```{r setup, include=FALSE}
knitr::opts_chunk$set(echo = TRUE)
set.seed(2015)
library(lme4)
library(ggplot2)
library(tibble)
```

### Przykład z wykładu

```{r}
head(sleepstudy, 10)
tail(sleepstudy, 10)
```

Zależność czasu reakcji od czasu trwania badania

```{r}
sleepstudy |>
  ggplot(aes(x = Days, y = Reaction)) +
  geom_point()
```

### Model liniowy najmniejszych kwadratów

```{r}
ss_lm_fit <- lm(Reaction ~ Days, data = sleepstudy)
summary(ss_lm_fit)
```

Prosta regresji na tle danych

```{r}
sleepstudy |> 
  ggplot(aes(x = Days, y = Reaction)) +
  geom_point() +
  geom_line(aes(y = predict(ss_lm_fit)))
```

Podział danych względem poziomów (badanych osób)

```{r}
sleepstudy |>
  ggplot(aes(x = Days, y = Reaction)) +
  geom_point(aes(color = Subject)) +
  geom_line(aes(y = predict(ss_lm_fit)))
```

Podział względem poziomów --- każdy poziom osobno

```{r}
sleepstudy |> 
  ggplot(aes(x = Days, y = Reaction)) +
  geom_point(aes(color = Subject)) +
  geom_line(aes(y = predict(ss_lm_fit))) +
  facet_wrap(~ Subject)
```

### Model losowych wyrazów wolnych (RI)

Równanie **poziomu 1** (czyli poziomu obserwacji):
$$
  Reaction_{i|s} = b_s + \epsilon_{i|s}, \quad 
  \epsilon_{i|s} \sim N(0, \sigma),
$$
Równanie **poziomu 2** (badanej osoby):
$$
  b_s = \beta_0 + u_s, \quad
  u_s \sim N(0, \sigma_u).
$$

Łącząc te równania otrzymujemy równanie modelu RI
$$
  Reaction_{i|s} = \beta_0 + u_s + \epsilon_{i|s}
$$

**Efektem stałym** jest $\beta_0$, **efektem losowym** jest $u_s$.

```{r}
ss_ri_fit <- lmer(Reaction ~ 1 + (1 | Subject), data = sleepstudy)
summary(ss_ri_fit)
```

Obliczenie estymat składowych wariancji $\sigma^2$ i $\sigma^2_u$:

```{r}
ss_ri_vcov <- as.data.frame(VarCorr(ss_ri_fit))$vcov
names(ss_ri_vcov) <- c("sigma^2_u", "sigma^2")
ss_ri_vcov
```

Możemy na tej podstawie obliczyć **współczynnik korelacji wewnątrzklasowej**
czyli stosunek zmienności związanej z różnicami pomiędzy poziomami 
do całkowitej zmienności zmiennej objaśnianej.

```{r}
ss_ri_vcov["sigma^2_u"] / sum(ss_ri_vcov)
```


Proste regresji w modelu RI

```{r}
sleepstudy |> 
  ggplot(aes(x = Days, y = Reaction, color = Subject)) +
  geom_point() +
  geom_line(aes(y = predict(ss_ri_fit)))
```

Podział względem poziomów

```{r}
sleepstudy |> 
  ggplot(aes(x = Days, y = Reaction, color = Subject)) +
  geom_point() +
  geom_line(aes(y = predict(ss_ri_fit))) +
  facet_wrap(~ Subject)
```

### Model losowych wyrazów wolnych i współczynników kierunkowych (RSI)

Równanie poziomu 1 (dodajemy predyktor):
$$
  Reaction_{i|s} = b_s + b'_s \cdot Days_{i|s} +\epsilon_{i|s}, \quad 
  \epsilon_{i|s} \sim N(0, \sigma).
$$

Na poziomie 2 mamy 2 równania:
$$
\begin{aligned}
  b_s &= \beta_0 + u_s, & u_s &\sim N(0, \sigma_u),\\
  b'_s &= \beta_1 + v_s, & v_s &\sim N(0, \sigma_v).
\end{aligned}
$$
Łącząc te równania otrzymujemy
$$
  Reaction_{i|s} = \beta_0 + \beta_1 \cdot Days_{i|s} + 
  \left[ 
  u_s + v_s \cdot Days_{i|s} + \epsilon_{i|s}
  \right]
$$

- Efektami stałymi są $\beta_0$ i $\beta_1$.

- Efektami losowymi są $u_s$ i $v_s$.

Rozkład prawdopodobieństwa błędów
$$
\begin{bmatrix} 
  u_s \\ 
  v_s 
\end{bmatrix}
\sim
N
\left(
\begin{bmatrix}
  0 \\ 
  0
\end{bmatrix},
\begin{bmatrix}
  \sigma_u^2 & \rho_{u,v} \sigma_u \sigma_v \\ 
  \rho_{u,v} \sigma_u \sigma_v & \sigma_v^2
\end{bmatrix}
\right),
$$
gdzie
$$
  \rho_{u,v} = \frac{Cov(u, v)}{\sigma_u \sigma_v}.
$$

```{r}
ss_rsi_fit <- lmer(Reaction ~ Days + (Days | Subject), data = sleepstudy)
summary(ss_rsi_fit)
```

Estymaty współczynników modelu:

- $\beta_0$ - średni czas reakcji, 

- $\beta_1$ - średni wzrost czasu reakcji w ciągu 1 dnia.

```{r}
fixef(ss_rsi_fit)
```

Estymaty składowych wariancji/kowariancji $\sigma^2_u$, $\sigma^2_v$,
$\rho_{uv}$ i $\sigma^2$:

```{r}
ss_rsi_vc <- as.data.frame(VarCorr(ss_rsi_fit))
sigma_rho <- ss_rsi_vc$vcov
sigma_rho[3] <- ss_rsi_vc$sdcor[3]
names(sigma_rho) <- c("sigma^2_u", "sigma^2_v", "rho_uv", "sigma^2")
sigma_rho
```

Proste regresji w modelu RSI

```{r}
sleepstudy |> 
  ggplot(aes(x = Days, y = Reaction, color = Subject)) +
  geom_point() +
  geom_line(aes(y = predict(ss_rsi_fit)))
```

Proste regresji w modelu RSI --- podział na poziomy

```{r}
sleepstudy |> 
  ggplot(aes(x = Days, y = Reaction, color = Subject)) +
  geom_point() +
  geom_line(aes(y = predict(ss_rsi_fit))) +
  facet_wrap(~ Subject)
```

### Model pośredni: ustalony współczynnik kierunkowy, losowe wyrazy wolne (RIFS)

Równanie poziomu 1:
$$
  Reaction_{i|s} = b_s + \beta_1 \cdot Days_{i|s} +\epsilon_{i|s}, \quad 
  \epsilon_{i|s} \sim N(0, \sigma).
$$

Równanie poziomu 2:
$$
  b_s = \beta_0 + u_s, \quad u_s \sim N(0, \sigma_u)
$$

Łącząc te równania otrzymujemy
$$
  Reaction_{i|s} = \beta_0 + \beta_1 \cdot Days_{i|s} + 
  \left[ 
  u_s +\epsilon_{i|s}
  \right]
$$

- Efektami stałymi są $\beta_0$ i $\beta_1$.

- Efektem losowym jest $u_s$.

```{r}
ss_rifs_fit <- lmer(Reaction ~ Days + (1 | Subject), data = sleepstudy)
summary(ss_rifs_fit)
```

Proste regresji w modelu RIFS

```{r}
sleepstudy |> 
  ggplot(aes(x = Days, y = Reaction, color = Subject)) +
  geom_point() +
  geom_line(aes(y = predict(ss_rifs_fit)))
```

Proste regresji w modelu RIFS --- podział na poziomy

```{r}
sleepstudy |> 
  ggplot(aes(x = Days, y = Reaction, color = Subject)) +
  geom_point() +
  geom_line(aes(y = predict(ss_rifs_fit))) +
  facet_wrap(~ Subject)
```

### Inny model pośredni: losowe współczynniki kierunkowe, ustalony wyraz wolny (FIRS)

Równanie poziomu 1:
$$
  Reaction_{i|s} = \beta_0 + b'_s \cdot Days_{i|s} +\epsilon_{i|s}, \quad 
  \epsilon_{i|s} \sim N(0, \sigma).
$$

Równanie poziomu 2:
$$
  b'_s = \beta_1 + v_s, \quad v_s \sim N(0, \sigma_v)
$$

Łącząc te równania otrzymujemy
$$
  Reaction_{i|s} = \beta_0 + \beta_1 \cdot Days_{i|s} + 
  \left[ 
  v_s \cdot Days_{i|s} +\epsilon_{i|s}
  \right]
$$

- Efektami stałymi są $\beta_0$ i $\beta_1$.

- Efektem losowym jest $v_s$.

```{r}
ss_firs_fit <- lmer(Reaction ~ Days + (0 + Days | Subject), data = sleepstudy)
summary(ss_firs_fit)
```

Proste regresji w modelu FIRS

```{r}
sleepstudy |> 
  ggplot(aes(x = Days, y = Reaction, color = Subject)) +
  geom_point() +
  geom_line(aes(y = predict(ss_firs_fit)))
```

Proste regresji w modelu FIRS --- podział na poziomy

```{r}
sleepstudy |> 
  ggplot(aes(x = Days, y = Reaction, color = Subject)) +
  geom_point() +
  geom_line(aes(y = predict(ss_firs_fit))) +
  facet_wrap(~ Subject)
```

### Model losowych wyrazów wolnych i współczynników kierunkowych z błędami niezależnymi (RSI-i)

Równanie poziomu 1 (dodajemy predyktor):
$$
  Reaction_{i|s} = b_s + b'_s \cdot Days_{i|s} +\epsilon_{i|s}, \quad 
  \epsilon_{i|s} \sim N(0, \sigma).
$$

Na poziomie 2 mamy 2 równania:
$$
\begin{aligned}
  b_s &= \beta_0 + u_s, & u_s &\sim N(0, \sigma_u),\\
  b'_s &= \beta_1 + v_s, & v_s &\sim N(0, \sigma_v).
\end{aligned}
$$
Łącząc te równania otrzymujemy
$$
  Reaction_{i|s} = \beta_0 + \beta_1 \cdot Days_{i|s} + 
  \left[ 
  u_s + v_s \cdot Days_{i|s} + \epsilon_{i|s}
  \right]
$$

- Efektami stałymi są $\beta_0$ i $\beta_1$.

- Efektami losowymi są $u_s$ i $v_s$.

Ale tym razem rozważamy **uproszczony** rozkład prawdopodobieństwa błędów,
w którym efekty losowe są niezależne, tzn.

$$
\begin{bmatrix} 
  u_s \\ 
  v_s 
\end{bmatrix}
\sim
N
\left(
\begin{bmatrix}
  0 \\ 
  0
\end{bmatrix},
\begin{bmatrix}
  \sigma_u^2 & 0 \\ 
  0 & \sigma_v^2
\end{bmatrix}
\right).
$$

```{r}
ss_rsii_fit <- lmer(Reaction ~ Days + (Days || Subject), data = sleepstudy)
summary(ss_rsii_fit)
```

Estymaty składowych wariancji/kowariancji $\sigma^2_u$, $\sigma^2_v$ i $\sigma^2$
(w tym przypadku $\rho_{uv} = 0$):

```{r}
ss_rsii_vcov <- as.data.frame(VarCorr(ss_rsii_fit))$vcov
names(ss_rsii_vcov) <- c("sigma^2_u", "sigma^2_v", "sigma^2")
ss_rsii_vcov
```

Proste regresji w modelu RSI-i

```{r}
sleepstudy |> 
  ggplot(aes(x = Days, y = Reaction, color = Subject)) +
  geom_point() +
  geom_line(aes(y = predict(ss_rsii_fit)))
```

Proste regresji w modelu RSI-i --- podział na poziomy

```{r}
sleepstudy |> 
  ggplot(aes(x = Days, y = Reaction, color = Subject)) +
  geom_point() +
  geom_line(aes(y = predict(ss_rsii_fit))) +
  facet_wrap(~ Subject)
```

### Porównanie modeli

```{r}
anova(ss_rsi_fit, ss_rsii_fit, ss_rifs_fit, ss_firs_fit, ss_ri_fit)
```

Porównanie estymat współczynników

```{r}
coefs <- 
  list(ss_rsi_fit, ss_rsii_fit, ss_rifs_fit, ss_firs_fit) |> 
  vapply(fixef, FUN.VALUE = double(2)) |> 
  cbind(c(fixef(ss_ri_fit), NA)) |> 
  cbind(coef(ss_lm_fit))
colnames(coefs) <- c("RSI", "RSI-i", "RIFS", "FIRS", "RI", "LM")
coefs
```
